臺灣屏東地方法院民事判決　　　　　　　109年度訴字第793號
原　　　告　李怡汝　


訴訟代理人　張清雄律師
　　　　　　曾本懿律師
被　　　告　李澧吉　
　　　　　　李德合　
共　　　同
訴訟代理人　陳樹村律師
　　　　　　高紹珉律師
上列當事人間請求拆屋還地等事件，本院於民國111 年1 月6 日
言詞辯論終結，判決如下：
    主  文
一、被告李澧吉應將坐落屏東縣○○鄉○○段0000地號土地如附
    圖所示編號Ａ、面積303.34平方公尺之建物拆除，並將該部
    分土地騰空返還原告。
二、被告李澧吉應給付原告新臺幣21,840元，及自民國109 年12
    月25日起至返還前項土地之日止，按月給付原告新臺幣455
    元。
三、原告其餘之訴駁回。
四、訴訟費用由被告李澧吉負擔。
五、本判決第一、二項於原告以新臺幣212,338 元供擔保後，得
    假執行；但被告李澧吉如以新臺幣637,014 元為原告預供擔
    保，得免為假執行。
六、原告其餘假執行之聲請駁回。
    事實及理由
壹、程序事項
    按訴狀送達後，原告不得將原訴變更或追加他訴。但請求之
    基礎事實同一者，不在此限，民事訴訟法第255 條第1 項第
    2 款定有明文。經查，本件原告起訴時訴之聲明為：㈠被告
    應將坐落於屏東縣○○鄉○○段0000地號土地（下稱系爭土
    地）上之建物拆除，並返還土地予原告。㈡被告應給付原告
    新臺幣（下同）156,048 元，及自起訴狀繕本送達翌日起至
    返還前項所示土地之日止，按月給付原告3,251 元（見本院
    卷一第19頁）。後於本院會同屏東縣東港地政事務所（下稱
    東港地政事務所）測量員到場勘測後，原告於110 年12月23
    日具狀變更訴之聲明為：㈠被告應將坐落於系爭土地上如東
    港地政事務所110 年3 月4 日東丈法字第17100 號複丈成果
    圖所示編號A 地上物（面積為303.34平方公尺）拆除，並將
    該占有之土地騰空返還予原告。㈡被告應給付原告127,392
    元，及自起訴狀繕本送達翌日起至返還前項所示土地之日止
    ，按月給付原告2,654 元（見本院卷二第75至76頁）。原告
    所為上開變更聲明，核與前揭規定相符，應予准許。
貳、實體事項
一、原告起訴主張：
    系爭土地為原告父親李新資於76年2 月21日購買，嗣於109
    年8 月17日以信託為原因，移轉所有權予原告。而被告李澧
    吉為李新資之兄李新掌之子，被告李德合為李新資之兄李新
    溫之子。系爭土地上原有一老舊鐵皮屋（下稱舊鐵皮屋），
    為原告祖母李林菊興建，由李新資、李新掌於舊鐵皮屋內從
    事家族鐵工工作，後來李新資改做板模工作。李新掌過世後
    ，被告續使用舊鐵皮屋。迨105 年9 月，舊鐵皮屋因老舊不
    堪颱風吹襲傾毀，被告竟不顧李新資反對，於系爭土地上興
    建未保存登記建物（下稱系爭建物），經原告以存證信函請
    求被告簽訂租賃契約或拆屋還地，均遭被告拒絕。被告無權
    占有系爭土地，原告自得本於所有權人之地位，依民法第76
    7 條第1 項請求被告拆除系爭建物並返還土地予原告。又被
    告無權占有系爭土地，獲有相當於租金之利益，致原告受有
    損害，原告亦得依民法第179 條之規定請求被告給付相當於
    租金之不當得利。為此，原告依民法第767 條第1 項、第17
    9 條規定，提起本件訴訟等語。並聲明：㈠被告應將坐落於
    系爭土地上如東港地政事務所110 年3 月4 日東丈法字第00
    000 號複丈成果圖所示編號A 地上物（面積為303.34平方公
    尺）拆除，並將該占有之土地騰空返還予原告。㈡被告應給
    付原告127,392 元，及自起訴狀繕本送達翌日起至返還前項
    所示土地之日止，按月給付原告2,654 元。㈢願供擔保聲請
    宣告假執行。
二、被告則以：
㈠、於76年間李新溫、李新掌、李新龍（下稱李新溫等3 人）共
    同出資購買系爭土地，因系爭土地為農地，按舊農業發展條
    例規定無法登記為共有，而李新資於家中排行老七，為么子
    ，斯時年僅25歲且尚未娶妻，李新溫等3 人為避免系爭土地
    被外人分去及妯娌間計較，遂將系爭土地借名登記於李新資
    名下。嗣後李新溫等3 人長期占有使用收益，並於其上與李
    林菊出資興建舊鐵皮屋，從事家族鐵工事業，李新掌、李新
    溫分別於91年、109 年過世，被告乃繼續於舊鐵皮屋從事鐵
    工，105 年間，舊鐵皮屋因風災毀壞，被告李澧吉遂再行出
    資興建系爭建物迄今，此為家族內所有人知悉而無異議。
㈡、此外，家族內亦有另一筆坐落於同段368 地號之農地（下稱
    368 地號土地），亦係於72年間由李新溫等3 人合資購買，
    並借名登記於斯時年僅21歲、尚求學中之李新資名下，且36
    8 地號土地於72年購入後，由李新溫、李新溫之妻葉玲惠及
    被告李德合長期管理使用並種植竹筍迄今，然原告以葉玲惠
    、被告李德合侵入368 地號土地竊盜為由提出刑事告訴，此
    經臺灣屏東地方檢察署檢察官以109 年度偵字第10049 號、
    110 年度偵字第02680 號、第00568 號為不起訴處分，認定
    368 地號土地係借名登記於李新資名下。況李新資於上開案
    件偵查中亦到庭證稱「本案土地購地款是媽媽拿出來的，當
    時大家住在一起，賺的錢也都是交給媽媽」等語，足徵李新
    資自認其非368 地號土地之真正所有權人。而系爭土地亦同
    368 地號土地，係家族內由李新溫等3 人合資購買作為家族
    之祖產。再者，於72年9 月9 日、76年2 月21日購買368 地
    號土地及系爭土地時，李新資年僅20歲、24歲，豈有資力與
    李新溫等3 人合購上開土地，益徵系爭土地係借名登記於李
    新資名下。
㈢、又被告李德合僅係受僱於被告李澧吉而在系爭建物中從事家
    族鐵工事業，系爭建物之事實上處分權人應為被告李澧吉，
    與被告李德合無涉，被告李德合亦無占有系爭土地之情事。
㈣、綜上，被告分別為李新溫、李新掌之繼承人，繼承李新溫等
    3 人與李新資間之借名契約，被告占有系爭土地係有合法權
    源，李新資既非系爭土地之真正所有權人，原告亦係受李新
    資信託登記為名義人，其權利不得大於李新資，故原告請求
    被告拆屋還地為無理由等語置辯。並聲明⑴原告之訴駁回。
    ⑵如受不利判決，願供擔保請准免予假執行。
三、得心證之理由：
㈠、經查，原告父親李新資原為系爭土地之登記所有權人，其於
    109 年8 月17日以信託為原因，移轉所有權登記予原告等節
    ，有系爭土地登記第一類謄本及地籍異動索引在卷可考（見
    本院卷一第37至41頁），且為被告所不爭執，堪信屬實。又
    原告所有之系爭土地上遭人設置系爭建物，經本院會同兩造
    及屏東縣東港地政事務所人員於110 年3 月5 日至現場勘驗
    測量，測量結果系爭建物占用系爭土地之位置如附圖所示編
    號Ａ（面積303.34平方公尺）之土地等節，有勘驗測量筆錄
    、現場照片及屏東縣東港地政事務所110 年4 月15日屏港地
    二字第11030205400 號函附之土地複丈成果圖附卷可佐（見
    本院卷第179 至184 、189 至191 頁，即本判決附圖），足
    信上情為真實。
㈡、被告對系爭建物是否有處分權：
 1、被告李澧吉於本院言詞辯論期日中自認系爭建物系其出資興
    建（見本院卷一第273 頁），自應認其係系爭建物之處分權
    人。
 2、原告雖主張被告李德合亦為系爭建物之處分權人，惟為被告
    李德合所否認，原告即應對被告李德合有處分權乙節負舉證
    責任。本件原告僅以被告李德合曾在社群網站FACEBOOK張貼
    系爭建物興建中之照片（見本院卷一第49頁），即認被告李
    德合對系爭建物具有處分權。惟查，被告李德合受僱於被告
    李澧吉，因此會在系爭建物處工作乙節，經其於本院勘驗期
    日陳述甚詳（見本院卷一第179 頁），則其關心系爭建物施
    工進度並於社群網站上張貼施工照片亦無違常理，尚不得據
    此推認其為系爭建物之原始起造人。此外，原告未能提出其
    他證據證明被告李德合確為系爭建物之有處分權人，則原告
    請求被告李德合拆除系爭建物並返還相當於租金之不當得利
    ，即屬無據，應予駁回。
㈢、李新溫等3 人與李新資間就系爭土地是否存在借名登記契約
    ：
 1、按「借名登記」者，乃謂當事人約定一方將自己之財產以他
    方名義登記，而仍由自己管理、使用、處分，他方允就該財
    產為出名登記之契約。其成立側重於借名者與出名者間之信
    任關係，在性質上應與委任契約同視。倘其內容不違反強制
    、禁止規定或公序良俗者，固應賦予無名契約之法律上效力
    ，並類推適用民法委任之相關規定。然借名登記契約究屬於
    「非典型契約」之一種，仍須於雙方當事人，就一方將自己
    之財產以他方名義登記，而仍由自己管理、使用、處分，他
    方允就該財產為出名登記，相互為合致之意思表示，其契約
    始屬成立，此觀最高法院100 年度台上字第1972號判決意旨
    可知。且就不動產之借名登記而言，雖依我國實務通說，非
    屬脫法行為，然對我國關於不動產之登記制度所生之公示性
    及公信力，其影響不可謂輕，且常僅憑當事人間之口說，連
    書面憑據皆無，如本件即屬之，故欲認定當事人間成立借名
    登記契約，自須嚴格審慎為之，並由主張存有借名登記契約
    之人負舉證責任。本件原告主張其為系爭土地之所有權人，
    為被告李澧吉所否認，並主張李新溫等三人與李新資間就系
    爭土地存有借名登記契約，依前開說明，即應由被告李澧吉
    就借名登記契約存在乙節負舉證責任。
 2、經查，原告曾於109 年7 月25日與被告李澧吉協商系爭建物
    之去留問題，被告李澧吉於訴訟外自陳：「··地是你們的
    ，你們的名下，我們從頭到尾都沒有我們的名字··因為法
    律上什麼的我們都沒名分，因為這事實上就是你們的名下」
    、「因為這到什麼時候，這塊地都不可能會變成我們的··
    」、「基本上我們蓋這些是拿錢在砸自己的腦袋，因為這不
    管到什麼時候都不可能變成我們的」、「··這塊地永遠都
    會是你爸爸的名字，我們不可能會霸占它」、「··地契上
    面是你爸爸的名字，這地也是你爸爸的，這想也知道怎可能
    說因為我們在這裡蓋了這些東西，就會變成我們的··」、
    「（原告：你們什麼時候可以搬走）沒關係，你看你可以給
    我多久的時間，給我寬限，給我請人把這裡處理一下，一句
    話，我就說你回去看你們可以給我多久的時間，讓我處理這
    些東西」等內容，有錄音光碟、錄音譯文存卷可考（見本院
    卷一第53至60頁），亦經本院當庭勘驗認錄音光碟與譯文大
    致相符（見本院卷一第272 頁）。被告李澧吉多次表示系爭
    土地為原告父親所有，並自承系爭建物並無占用系爭土地之
    合法權源，及應允原告自系爭土地搬離等情，可見其主觀上
    明確知悉其對系爭土地並無使用、收益及處分權能，而非系
    爭土地之真正所有權人，應堪認定。被告李澧吉固辯稱：當
    初的認知是土地登記名義人是何人，所有權人就是何人的，
    經與律師諮詢後才知道如果當初是李新溫等三人出資購買，
    只是登記在李新資名下，方知符合借名登記云云。惟查，借
    名登記契約在我國民法上本無明文規範，係因普遍存在於民
    間社會，而後司法實務上始予承認，故當事人間實際上是否
    存在借名登記之情形，尚無涉法律專業，然被告李澧吉迄至
    收受原告寄發、要求其拆屋還地之存證信函及本案涉訟時始
    抗辯存有借名登記契約，實難憑採。
 3、據證人即兩造伯母李鄭美金到庭證稱：系爭土地是李新溫等
    三人購買的，他們三人賺錢都交給我婆婆即李新溫等三人之
    母親李林菊，要買土地的時候再向我婆婆拿錢；當時李新資
    還在唸書，我不知道他有沒有一起出錢；登記給李新資是因
    為我婆婆說李新資當時還在唸書，還沒有結婚，這樣比較不
    會被霸佔等語（見本院卷二第9 至10頁）。及證人李新龍到
    庭證稱：系爭土地是李新溫、李新掌和我購買的；我們三兄
    弟都是從事鐵工，我們賺的錢都交給媽媽，買系爭土地時是
    向媽媽拿錢；購買系爭土地時李新資還在唸書，（復改稱）
    李新資當時還在當兵，當兵期間及當完兵後都沒有賺錢給媽
    媽；當時因為我們三兄弟都結婚了，李新資還沒有結婚，因
    為怕女人去分，所以才登記給李新資等語（見本院卷二第12
    至14頁）。惟查，李新資為54年3 月生、最高學歷為高職畢
    業，於71年9 月29日入伍、74年9 月28日退伍，有李新資個
    人戶籍資料查詢結果存卷可查（見本院卷二第87頁），故於
    76年2 月21日購買系爭土地當時顯然並非在求學或服兵役時
    期，證人李鄭美金及李新龍所述與事實已有出入。又證人李
    鄭美金未能明確證述李新資究否有出資，而李新龍為借名登
    記契約存在之直接受益人，自難單憑二人之證述，即否認李
    新資就系爭土地之出資關係。何況證人李新資亦到庭證稱：
    系爭土地我有出資，我在當兵前有做綁鐵的工作，一天可賺
    1,000 多元，我賺的錢都給我媽媽等語（見本院卷二第18至
    19頁），亦與證人李新龍所述相反，則在別無其他證據下，
    被告李澧吉抗辯李新資就系爭土地並未出資乙節，難認可採
    。
 4、再就被告李澧吉所辯，關於存在借名登記契約之原因而言，
    被告固稱係因購買系爭土地當時李新溫等三人已結婚，僅李
    新資未婚，為避免土地遭配偶瓜分，始借名登記予李新資云
    云。然查，李新資於76年2 月2 日即與訴外人葉玲惠結婚，
    有李新資個人戶籍資料查詢結果存卷可考（見本院卷二第87
    頁），是於購買系爭土地當時，李新資與李新溫等三人同具
    有婚姻關係，則被告所稱李新溫等三人有將系爭土地借名登
    記予李新資之動機應不存在。被告復辯稱李新資與葉玲惠係
    假結婚，嗣79年5 月23日與訴外人郭淑卿結婚才是李新資真
    正的配偶云云，惟縱認李新資與葉玲惠僅具有結婚之形式，
    而無結婚之真意乙情為真，則在李新資與葉玲惠雙方缺乏誠
    摯互信之感情基礎之前提下，李新溫等三人於此情形又如何
    確保系爭土地不致遭葉玲惠主張其身為李新資法律上配偶之
    應有權利？再者，如李新溫等三人確有避免財產遭配偶分得
    之考量，何以李新資先後與葉玲惠、郭淑卿結婚後迄本案涉
    訟前，時隔30年均未曾向李新資主張終止借名登記契約並要
    求李新資應將系爭土地登記予李新溫等三人？故被告李澧吉
    此部分抗辯實無理由。
 5、被告李澧吉再提出臺灣屏東地方檢察署檢察官109 年度偵字
    第10049 號、110 年度偵字第2680、568 號不起訴處分書為
    證（見本院卷一第223 至229 頁），抗辯家族內另一筆土地
    即屏東縣○○鄉○○段000 地號土地（下稱368 地號土地）
    亦係於70年代購入，且由李新溫等三人購入後登記於李新資
    名下，並由李新溫占有、管理、使用種植竹筍30餘年云云。
    惟查，暫不論前開檢察官不起訴處分書無拘束本院認定事實
    之效力，及該偵查中涉案土地與系爭土地不同等情，觀諸前
    開檢察官不起訴處分書內容略以：「··被告二人（葉玲惠
    、李德合）所辯及辯護意旨主張本案土地（即368 地號土地
    ）係合資購得並借名登記於告訴人（即本案原告）之父李新
    資名下，被告葉玲惠夫妻有長期採收之事實等語，並非無據
    ，準此，被告2 人因延續李新溫、李新掌、李新龍等人自合
    資時起之使用狀況，而到場或進而採收竹筍、竹子，實難認
    渠等主觀上有何竊盜或無故侵入住居之不法犯意。」等內容
    ，顯然該不起訴處分書認定重點在於葉玲惠、李德合二人主
    觀上有無竊盜或無故侵入住居之犯意，非在368 地號土地所
    有權之歸屬，是被告李澧吉此部分抗辯，亦難為有利於其之
    認定。
 6、綜上，經綜合審認兩造所提證據資料及證人證詞，仍未能使
    本院認定李新溫等三人與李新資間就系爭土地確有成立借名
    登記契約。此外，被告李澧吉未能提出其他證據證明系爭建
    物占用系爭土地存有其他合法權源，是原告主張被告李澧吉
    為無權占有，並依民法第767 條第1 項前段、中段請求被告
    李澧吉將坐落系爭土地如附圖所示A 部分、面積303.34平方
    公尺之鐵皮建物拆除，並將土地交還原告，為有理由。
㈣、不當得利部分：
 1、按無權占用他人之土地，可能獲得相當於租金之利益為社會
    通常之觀念，而土地所有人因此受有相當於租金之損害，自
    得依民法第179 條前段之規定，請求相當於租金之不當得利
    （最高法院61年台上第1695號民事判決意旨參照）。又無權
    占有土地，所獲得之利益係土地之使用，而使用他人土地，
    依社會通念須支付租金，是無權占有人所獲得之利益，應係
    相當於土地租金之利益，而土地租金之利益，則依土地所處
    地點、相關位置而應有一定客觀標準。至於相當租金利益之
    計算標準，應參酌土地法第105條、第97條第1項規定予以計
    算，而按城市地方房屋之租金，以不超過土地及其建築物申
    報總價額年息百分之10為限，土地法第97條第1 項定有明文
    。
 2、經查系爭建物占用系爭土地總面積為303.34平方公尺，已如
    前述，依前開說明，堪認被告李澧吉就占用系爭土地部分受
    有相當於租金不當利益。本院審酌系爭土地位於屏東縣新園
    鄉，並參以被告李澧吉占用系爭土地之使用目的係供鐵工廠
    使用等情，認原告請求被告李澧吉給付占用系爭土地所獲相
    當於租金之不當利益，應以系爭土地申報地價年息百分之5
    計算為適當。而系爭土地之申報地價為每平方公尺360 元，
    有系爭土地登記第一類謄本可稽（見本院卷一第95頁）。又
    被告李澧吉係自105 年10月1 日起占用系爭土地等節，為被
    告李澧吉所不爭執（見本院卷二第92頁），是原告請求被告
    給付自105 年10月1 日起至109 年9 月30日止，共計4 年相
    當於租金之不當得利21,840元（計算式：360 元×303.34平
    方公尺×5 ％×4 年≒21,840元，小數點以下四捨五入，下
    同），及自起訴狀繕本送達（於109 年12月14日寄存送達，
    經10日於同年12月24日生效，見本院卷一第125 頁）翌日即
    109 年12月25日起至返還系爭土地之日止，按月給付原告45
    5 元（計算式：360 元×303.34平方公尺×5 ％÷12≒455
    元），為有理由。逾此部分請求即屬無據，應予駁回。
四、綜上所述，原告依民法第767 條第1 項前段、中段，請求被
    告李澧吉將坐落系爭土地如附圖所示A 部分、面積303.34平
    方公尺之鐵皮建物拆除，並將土地交還原告，另依據不當得
    利法律關係，請求被告李澧吉給付原告21,840元及自109 年
    12月25日起至返還系爭土地之日止，按月給付原告455 元，
    為有理由，應予准許，逾此範圍之請求，為無理由，應予駁
    回。又原告勝訴部分，兩造陳明願供擔保請求宣告假執行及
    免為假執行之宣告，經核均無不當，爰各酌定相當擔保金額
    併予准許。至原告敗訴部分，其假執行之聲請已失其依據，
    應駁回之。
五、本件事證已臻明確，兩造其餘主張陳述及所提之證據，經審
    酌均與判決結果不生影響，爰不一一論列，附此敘明。
六、訴訟費用負擔之依據：民事訴訟法第79條。
中    華    民    國  111     年    1     月    26    日
                  民事第三庭    法  官  林政斌
正本係照原本作成。
如對判決上訴，須於判決送達後20日內向本院提出上訴狀，其未
表明上訴理由者，應於提出上訴後20日內向本院補提理由書狀（
均須按他造當事人之人數附繕本）。
如委任律師提起上訴者，應一併繳納上訴審裁判費。
中    華    民    國  111     年    1     月    26    日
                                書記官  張孝妃